【裁判字號】    97,訴,75
【裁判日期】    980417
【裁判案由】    拆屋還地
【裁判全文】
臺灣宜蘭地方法院民事判決                97年度訴字第75號
原      告  丁○○
訴訟代理人  林健智律師
被      告  甲○○○
訴訟代理人  乙○○
上列當事人間拆屋還地事件，本院於民國98年3 月30日言詞辯論
終結，判決如下：
    主      文
被告應將坐落宜蘭縣三星鄉○○段破布烏小段二七九之三八地號
土地上，如附圖編號Ａ所示面積壹貳柒點伍伍平方公尺之磚造鐵
皮頂建物、編號Ｂ所示面積壹伍點玖零平方公尺之木造雨棚、編
號Ｃ所示面積零點玖參平方公尺及編號Ｄ所示面積壹點貳參平方
公尺之鐵皮頂雨遮、編號Ｅ所示面積零點貳貳平方公尺之磚造洗
衣槽等地上物予以拆除，將前開地上物占用之基地返還予原告。
訴訟費用由被告負擔。
本判決第一項得假執行，但被告如以新臺幣肆拾捌萬壹仟貳佰參
拾玖元為原告供擔保後，得免為假執行。
    事實及理由
一、原告主張：緣坐落宜蘭縣三星鄉○○段破布烏小段279之38
    地號土地原為訴外人林季百所有，其於民國93年間將前開土
    地出售給原告並辦妥所有權移轉登記。查被告之被繼承人古
    光山多年前即未經原土地所有人林季百之同意，無權占用系
    爭土地上如附圖編號Ａ、Ｃ、Ｄ、Ｅ所示之位置興建磚造鐵
    皮頂建物、鐵皮頂遮雨棚及磚造洗衣槽等地上物，嗣古光山
    於51年間死亡後，前開建物經其全體繼承人協議，分歸其妻
    即被告甲○○○單獨取得，並辦妥房屋稅籍變更登記，其後
    被告復無權占用，於如附圖編號Ｂ所示之位置加蓋木造雨棚
    乙座，而侵害原告之所有權。為此，依民法第767 條之規定
    ，起訴請求被告拆除前開地上物後，將占用之基地返還予原
    告等語。並聲明：如主文第1 項所示，並陳明願供擔保，請
    准宣告假執行。
二、被告則以：系爭建物（除附圖編號Ｂ所示之木造雨棚外）原
    為伊公公古文崇所蓋，原為木造結構，生前即分歸伊丈夫即
    古光山取得，古光山在世的時後將房屋的兩面牆壁拆除改建
    為磚造，到目前為止房子後方還是木造，廚房是磚造，另外
    兩面還是木板，屋頂加蓋鐵皮，樑柱部分都沒有變，後來古
    光山在51年間去世，經過全體繼承人同意，將系爭建物單獨
    分歸伊繼承取得，並辦理房屋稅籍變更登記。然後伊在屋側
    再加蓋木造雨棚。當初伊公公古文崇原為林季百之佃農，除
    向林季百承租三星段破布烏小段279之152地號之耕地外，另
    有承租系爭建地；前開耕地及建地之租賃關係後來由伊丈夫
    古光山乙人繼受，伊丈夫去世後伊有繼續繳租，後來經全體
    繼承人同意，在伊兒子即被告訴訟代理人乙○○當兵回來後
    ，分歸乙○○乙人取得。伊兒子繼承後有繼續每年向林季百
    繳納租金，並同意前開建物得繼續使用系爭土地。伊兒子繳
    租時曾請林季百簽收，林季百還特別特別寫明「田租」、「
    地租」都繳清，表示兩者並非同一租金，可見均有租賃關係
    存在。林季百本來住在宜蘭市○○街附近，和他太太同住，
    在開診所，伊兒子都是拿到那裡付租，直到3 年前搬到台北
    後，才改用現金袋寄去台北，付到95年，後來林季百在90幾
    年去世，去世前出售給原告，林季百的太太應該知道承租之
    事，所以伊係有權占用等語，資為抗辯。並聲明：原告之訴
    駁回。
三、兩造不爭執之事實：
(一)坐落宜蘭縣三星鄉○○段破布烏小段279之38 地號土地原為
    訴外人林季百所有，於民國93年間出售給原告，並辦妥所有
    權移轉登記。
(二)前開土地上現建有如附圖編號Ａ所示面積127.55平方公尺之
    磚造鐵皮頂建物、編號Ｂ所示面積15.90 平方公尺之木造雨
    棚、編號Ｃ所示面積0.93平方公尺及編號Ｄ所示面積1.23平
    方公尺之鐵皮頂遮雨棚、編號Ｅ所示面積0.22平方公尺之磚
    造洗衣槽等地上物。其中編號Ａ、Ｃ、Ｄ、Ｅ等地上物原為
    被告之夫即古光山所有，古光山去世後經其全體繼承人同意
    ，分歸被告單獨取得，其後被告復加蓋編號Ｂ之木造雨棚乙
    座使用。
四、得心證之理由：
    本件兩造爭執之處乃在於：原告依所有權法律關係，請求被
    告應將如附圖編號Ａ、Ｂ、Ｃ、Ｄ、Ｅ所示之地上物拆除，
    將前開建物占用之基地返還予原告，是否有理由？亦即原告
    之前手林季百與被告之子乙○○就系爭土地有無租賃關係存
    在，並由原告繼受之；乙○○復同意被告得使用系爭土地，
    故基於占有之連鎖，被告亦得以之對抗原告？茲審酌如下：
１、按所有人對於無權占有或侵奪其所有物者，得請求返還之，
    民法第767 條前段定有明文。以無權占有為原因，請求返還
    所有物之訴，被告對原告就其物有所有權存在之事實無爭執
    ，而僅以非無權否認占有為抗辯者，原告於被告無權占有之
    事實，無舉證責任。被告應就其取得占有，係有正當權源之
    事實證明之。又法院所確定之事實，皆係過去之歷史事實，
    為確保裁判之客觀性及公正性，事實之確定即非單純法院主
    觀之認識，須依「證據法則」作合理客觀之認定，而當事人
    主張之事實有爭執者，於訴訟中即為所稱之待證事實，當事
    人主張有利於己之事實者，即有提出證據證明其事實真實性
    之責任，此亦稱之舉證責任，當事人不能盡舉證責任，或所
    舉之證據不能證明所主張之事實為真正時，即須負有受到敗
    訴判決之危險，而民事訴訟上，負有舉證責任者雖無庸使法
    院得到「不容有合理性的懷疑」的確切心證，但仍必須收得
    「證據之優勢」，即足使法院取得蓋然性的心證，是於言詞
    辯論終結時，如法院可獲得蓋然之心證時，待證事實將可受
    肯定之判斷，如屬微弱心證以下的心證，應予否定之。故被
    告如不能就其為有權占有予以證明，即應認原告之請求為有
    理由。
２、查本件被告就如附圖編號Ａ所示面積127.55平方公尺之磚造
    鐵皮頂建物、編號Ｃ所示面積0.93平方公尺及編號Ｄ所示面
    積1.23平方公尺之鐵皮頂遮雨棚、編號Ｅ所示面積0.22平方
    公尺之磚造洗衣槽等地上物，為其單獨繼受自其夫古光山，
    而有事實上處分權，另編號Ｂ所示面積15.90 平方公尺之木
    造雨棚則為其所搭蓋而為其所有，及該等地上物占用原告所
    有三星鄉○○段破布烏小段279之38 地號土地之事實並不爭
    執，並經本院至現場履勘，及囑託宜蘭縣羅東地政事務所側
    量，製有勘驗筆錄（含現場照片）及宜蘭縣羅東地政事務所
    97年5月21日羅地測（8）字第0970005088號函檢送之複丈成
    果圖各1 件在卷可按（詳卷(1)第56至67頁、第101至102頁）
    。然原告否認其係有權占有，則被告自應就其占用系爭土地
    ，乃有法律上之正當權源，依法負舉證之責。而查，被告主
    張當初伊公公古文崇原為林季百之佃農，除向林季百承租三
    星段破布烏小段279之152地號之耕地外，另有承租系爭建地
    ；前開耕地及建地之租賃關係後來由伊丈夫古光山乙人繼受
    ，伊丈夫去世後伊有繼續繳租，後來經全體繼承人同意，在
    伊兒子即被告訴訟代理人乙○○當兵回來後，分歸乙○○乙
    人取得。伊兒子繼承後有繼續每年向林季百繳納租金，並同
    意前開建物得繼續使用系爭土地。伊兒子繳租時曾請林季百
    簽收，林季白還特別特別寫明田租、地租，，並曾在乙紙收
    據上載明「田租、地租到82年都繳清」，表示兩者並非同一
    租金，可見均有租賃關係存在。林季百本來住在宜蘭市○○
    街附近，和他太太同住，在開診所，伊兒子都是拿到那裡付
    租，直到3 年前搬到台北後，才改用現金袋寄去台北，付到
    95年，後來林季百在90幾年去世，去世前出售給原告，林季
    百的太太應該知道承租之事等事實。亦即，以原告之前手林
    季百與被告之子乙○○就系爭土地存有租賃關係，於買賣後
    應由原告繼受之；乙○○復同意被告得使用系爭土地，故基
    於占有之連鎖，被告亦得以之對抗原告為其論據。就此，被
    告固提出記載林季百簽收「乙○○先生田租、地租到82年都
    繳清」之83年2月3日簽收記錄，及按82年至92年逐筆列載「
    田租地租繳清」之筆記本簽收記錄各1紙，暨主張繳交93 年
    至95年租金之限時報值函件執據3 紙及報值掛號信封與便條
    紙各1 件（詳卷(1)第71頁），並聲請傳訊證人即林季百之妻
    戊○○，及將前開簽收記錄連同原告與林季百間之買賣契約
    書等資料送請法務部調查局鑑定該等文件「林季百」之簽名
    是否為同一人所為。
３、惟查：
(１)關於記載林季百簽收「乙○○先生田租、地租到82年都繳清
    」之83年2月3日簽收記錄，及按82年至92年逐筆列載「田租
    地租繳清」之簽收記錄各1 紙部分：按當事人提出之私文書
    ，必先證其真正，始有形式上之證據力，更須其內容與待證
    事實有關，且屬可信者，始有實質上之證據力（最高法院22
    年上字第2536號判例參照）。查被告提出前開簽收記錄俱屬
    私文書，原告否認其真正，則依前開說明被告自應依法先盡
    舉證之責。就此，其雖請求本院將前開簽收記錄連同原告與
    林季百間之買賣契約書等資料送請法務部調查局鑑定該等文
    件「林季百」之簽名是否為同一人所為。然經本院依所請將
    前開文書送請法務部調查局為鑑定後，經該局以「本案由於
    提供參對林季百字樣與待鑑之筆記本及收租字條上筆跡書寫
    時間相隔過久，筆跡有變化之虞，且待鑑筆跡中，除「林季
    百」簽名外，其餘文字並無相關字樣可供比對，故本案依現
    有資料，欠難鑑定」而予退回，此有該局98年2 月26日調科
    貳字第09800073750 號函附卷可稽（詳卷(2)第82頁）。而兩
    造復陳明除前開送鑑文書外已無法再提供其他樣本以供比對
    ，則系爭簽收記錄究否為原告之前手林季百所親書，已難認
    被告業盡舉證之責。況退步言之，縱認前開文件為真正，然
    被告亦不爭執其與林季百間除系爭建地外，同段另筆279 之
    152 地號耕地尚有三七五租約關係存在，此亦有宜蘭縣三星
    鄉公所97年4 月28日鄉民字第0970005045號函檢送之該三七
    五租約資料在卷可參（詳卷(1)第31至35頁）。依該租約資料
    顯示，被告之子乙○○於74年間曾就前開耕地，會同出租人
    乙○○辦理承租人繼承之租約變更登記，當時約定承租該耕
    地之租額為每年「稻谷628 台斤」，嗣於96年間會同買受之
    原告辦理出租人變更登記時（租期為92年1月1日起至97年12
    月31日），約定之租額同前。又三星地區農會於84年至96年
    間每年收購自營糧價之價格，平均約為每台斤新臺幣（下同
    ）10元（ 按：前開期間之平均價格經核算後約為10.08元，
    元以下4捨5入），亦有該農會97年4月24日三區農供字第011
    2號函在卷可按（詳卷(1)第36頁 ）。以此計算，被告之子乙○○承租前開耕地每年應納租額約為6,280元（即628台斤*1
    0元 ）。而被告所提乙○○自載繳交95年度租金之數額為5,
    000元（ 若以95年度每台斤稻谷收購價10.6元計算，則應為
    6,657元 ），可見乙○○所繳納者，至多應僅為前揭耕地之
    租金而已，應不包含建地在內。執此，該簽受記錄所載田租
    、地租繳清，其真意就究為「田租之地租繳清」或「耕地之
    田租、建地之地租繳清」，顯非無疑，自亦應有其他具體實
    證為佐，始能為有利於被告之認定，故被告僅為上揭舉證，
    尚難認已盡舉證之責。
(２)被告另聲請傳訊證人即林季百之妻戊○○為證，然戊○○因
    年事已高，經本院予以傳訊並未到庭，僅提出書狀載稱：「
    我84歲了，最近糖尿病、高血壓高起來，自身難保，不能去
    ，萬一去遠路中風就危險，有關這事是我先生生前的事，他
    已經死了，很久以前的事我不知道，他賣這些土地的時候說
    ，建地被人佔用，所以非常便宜賣給她（原告）全權處理，
    以後我們我們完全無責任。」等語（ 詳卷(1)第147頁）；復
    經本院依民事訴訟法第290 條規定，囑託台灣台北地方法院
    指定法官就系爭租約乙節惠予傳訊戊○○（住臺北市○○○
    路○段 ）到庭具結作證，經該院按旨傳訊後，證人戊○○仍
    因年事已高及身體不佳之故未能到庭，此亦有該院函在卷可
    按（詳卷(2)第頁）；嗣被告亦陳明無庸再傳訊戊○○為證。
    據此，亦難認被告之主張為真正。
(３)此外，原告主張向前手林季百買受系爭土地時，林季百已說
    明並無租約關係存在，並於土地（過戶）登記申請書之備註
    欄載明「本案無與他人發生租賃關係，如有不實，願負法律
    責任」之意旨，且特別親自簽名用印以資慎重之情，有宜蘭
    縣羅東地政事務所97年7 月22日羅地登字第0970007295號函
    檢送之過戶申請資料（詳卷(1)第165至182頁），及原告與林
    季百就系爭土地所簽訂之買賣契約書（詳卷(2)第30頁）等件
    附卷為佐，核屬相符。復經原告聲請傳訊證人己○○即承
    辦系爭土地過戶事宜之土地登記代理人到庭結證：「（丁○○、林季百）2人 都認識，我是因為辦理土地過戶登記的案
    子而認識」、「（系爭土地）尚未簽約之前，仲介有帶我去
    看過」、「在靠路邊有竹圍，裡面有一些舊的建築物，但是
    我沒有進去看」、「仲介說有買主要買，但土地有地上物占
    用，所以賣方可能會比較便宜賣給他，讓他自己去處理，並
    且詢問我這樣的價額是否合理」、「簽約當天才碰到（買賣
    雙方），丁○○我本來就認識，因為之前他也有其他土地案
    件委託我辦理，至於林季百之前不認識，是簽約當天才見到
    面，買賣雙方簽約的時候是到林季百家裡辦理」、「在台北
    」、「（當時看到林季百）年紀滿大的，好像80幾歲，因為
    他生病中精神不大好，所以我們才去他家簽約」、「（林季
    百當時的意識及表達能力）都很清楚，但是我記得他因為罹
    患癌症，所以精神不太好」、「（當天簽約的時候）應該是
    有（講到土地上建物的情形），如果有的話相關的情形會寫
    在合約書裡面」、「（ 本件土地登記申請書第1頁備註欄特
    別標註本件無租賃關係，係因）一般我們登記案件，無租賃
    關係都是針對地上權及三七五租約都會特別註記…，所以一
    般辦理過戶的時候都會針對每筆土地的性質加以註記」、「
    （註記前）我們會問賣方」、「（系爭建物占用土地的情形
    ）他們雙方已經談好，由買方自行處理，所以應該是他們之
    間已經談好，不過這件在申請書上我有特別請林季百本人簽
    名，所以應該有問過」、「我記得林季百說因為他住在台北
    ，建物占用土地他不方便處理，所以在價金上作折讓，由買
    方自行處理」等語（詳卷(2)第2至7頁）；證人丙○○即系
    爭土地之買賣仲介人結證：「認識（丁○○和林季百），先
    認識丁○○，她是我們公司的客戶，我是在元富不動產工作
    ，擔任店長，我們公司是經營土地仲介，林季百是庚○○成
    交系爭不動產之後，才到台北認識他」、「是在丁○○已經
    付了訂金200 萬之後我才知道（原告向林季百買系爭土地）
    這件事」、「我才與庚○○一起到現場去看」、「（去現場
    看）發現有地上物，庚○○也是那次到現場才知道有地上物
    」、「我們有告訴買主，也告訴林季百的太太，林季百的太
    太願意返還200 萬元，買主說沒關係還是願意買，建物的部
    分他來處理」、「（林季百）他太太是說他們到我告訴他才
    知道系爭土地上有建物」、「簽約那天到台北才和他本人（
    即林季百）見面，簽約當天有丁○○、庚○○、我及己○○
    代書到他台北的家，當時林季百的身體不好，但是意識清楚
    ，可以書寫文字，契約書上的林季百姓名是他本人簽的，我
    有當場看到他簽名」、「簽約當天我有詢問林季百本人（關
    於系爭建物占用土地之事），林季百說他不清楚」、「林季
    百只知道部分土地有三七五租約，他不清楚有房子」、「林
    季百是說不清楚，林季百的太太則說是被占用」、「（ 第1
    次到現場後）後來我又到現場有找到住戶張見絨及徐朝龍、
    徐朝強兄弟，張見絨是在簽約之前找到，他承認住很久從來
    沒有租金，徐朝龍、徐朝強是在簽約之後找到，他們說他們
    的親戚乙○○有付租金，至於他們2人沒有付租金」、「找
    到乙○○之後，主要是跟他談補償的事情，乙○○沒有意願
    ，而且強調他有租約，但是沒有拿相關資料出來」、「地主
    只說他知道（耕地）有三七五租約，房子的事情不清楚」、
    「就我感覺林季百是認為他收的租金都是三七五租約的租金
    ，根本不知道土地上有另外蓋房子，林季百給我的感覺他根
    本都不知道他的地在哪裡，要他去找也很找不到」、「林季
    百一直強調他收的租金是三七五租約的租金，並沒有說建地
    部分有收租金」等語（詳卷(2)第34至39頁）；證人庚○○
    即系爭土地之買賣仲介人另結證：「當初有別的客戶想要購
    買三星天送埤一帶的土地，所以我才去開發」、「地主林季
    百並不知道其所有土地坐落何處，當時我去看發現279-38地
    號上面有房屋，我詢問林季百為何有房屋，林季百說不知道
    ，他說因為是祖先留下來的祖產，而且祖產非常多，因為年
    紀大沒有逐筆去瞭解，而且他的身體狀況一直不是很好」、
    「當時在林季百的7筆土地中有2筆是建地，那2 筆建地上面
    有3間房子，我找到…乙○○及張見絨，另外1間乙○○說是
    他堂哥或表哥叫徐朝龍的，但我沒有找到徐朝龍，乙○○說
    他有權可以決定，找他就可以了，乙○○說房子是他父親那
    輩蓋的，他說他父親那輩蓋房子時有與林季百的長輩打過招
    呼，並沒有提到有租約關係，乙○○也沒有提到他後來有去
    承租，另外1 位屋主張見絨也承認他和地主之間並沒有租約
    」、「張見絨部分給70萬元作建物搬遷的補貼，並將建物留
    給買受人自行處理，至於乙○○部分談了很多次，那時候他
    有提到他有租約，但是拿出來的租約資料是農地三七五租約
    部分，建地部分沒有拿，我有問他為什麼建地部分沒有書面
    租約，但他沒有正面回答」、「接觸地主還有與張見絨、乙○○談都是我去接洽，丙○○只有去過1 次而已」等語（詳
    卷(2)第46至49頁）在卷，前開證人所述互核與原告之主張亦
    屬一致。則揆諸前開說明，被告就其前開租賃關係之抗辯，
    ，並未能提出其他證據以佐其說，實難認其已盡舉證之責，
    而採信為真。
４、綜上所述，被告既未能舉證證明其占用系爭土地，乃有法律
    上之正當權源存在，則原告主張依民法第767 條規定，請求
    其應坐落系爭土地上如附圖編號Ａ所示面積127.55平方公尺
    之磚造鐵皮頂建物、編號Ｂ所示面積15.90 平方公尺之木造
    雨棚、編號Ｃ所示面積0.93平方公尺及編號Ｄ所示面積1.23
    平方公尺之鐵皮頂雨遮、編號Ｅ所示面積0.22平方公尺之磚
    造洗衣槽等地上物予以拆除，將前開地上物占用之基地返還
    予原告，即應認為有理由，而予准許。
五、假執行之宣告：原告陳明願供擔保，聲請宣告假執行，核無
    不合，因本件訴訟標的價額僅為481,239元（即占用面積145
    .33平方公尺*3,300元/平方公尺），亦即所命給付未逾500,
    000元，依民事訴訟法第389條第1項第5款規定法院應依職權
    宣告假執行，故原告前開請求尚無必要，爰依職權為之；惟
    考量拆屋還地如經假執行，恐有難以回復之損害之虞，是本
    件被告雖未陳明願供擔保請准宣告免為假執行，然考其性質
    爰依民事訴訟法第392條第2項規定，依職權宣告被告得預供
    擔保而免為假執行。
六、本件事證已臻明確，兩造其攻擊、防禦方法及舉證，經核與
    判決結果無影響，爰不逐一論列，附此敘明。
七、、訴訟費用負擔之依據：民事訴訟法第78條。
中    華    民    國    98    年    4     月    17    日
                  臺灣宜蘭地方法院民事庭
                      法  官  林翠華
正本係照原本作成
如對本判決上訴，須於判決送達後20日內向本院提出上訴狀（須
附繕本）
中    華    民    國    98    年    4     月    17    日
                      書記官  林秀麗


司法院資訊處製作；財團法人民間司法改革基金會備份。
